【裁判字號】    97,訴,466
【裁判日期】    980119
【裁判案由】    偽造文書
【裁判全文】
臺灣士林地方法院刑事判決               97年度訴字第466號
    公  訴  人  臺灣士林地方法院檢察署檢察官
    被      告  甲○○
    選任辯護人  王永春律師
上列被告因偽造文書案件，經檢察官提起公訴（96年度偵字第
7879號），本院判決如下：
    主  文
甲○○行使偽造私文書，足以生損害於公眾及他人，處有期徒刑
參月，如易科罰金，以銀元參佰元即新台幣玖佰元折算壹日，減
為有期徒刑壹月又拾伍日，如易科罰金，以銀元參佰元即新台幣
玖佰元折算壹日。如附表所示之物均沒收。
    事  實
一、甲○○係址設於臺北市○○路○ 段17號7 樓之9 「集村開發
    建設股份有限公司」（下稱集村公司）之實際出資人之一，
    明知未取得友人簡佳茜同意擔任集村公司之股東及監察人，
    竟利用與簡佳茜平日素有交誼往來之機會，於民國95年5 月
    22日前之不詳時間、地點，以不詳方式取得簡佳茜之舊式身
    分證影印後，指示不知情之集村公司承辦人員，於95年5 月
    22日在集村公司內，接續在「集村公司董事會簽到簿」及「
    監察人願任同意書」上偽造「簡佳茜」之簽名署押各1 枚（
    如附表所示），以表示簡佳茜出席董事會並同意擔任監察人
    之意，並檢附簡佳茜之舊式身分證影本，委由不知情之柯秀
    環會計師持送臺北市政府行使辦理集村公司設立登記，使不
    知情之承辦公務員將簡佳茜擔任集村公司股東及監察人之不
    實事項，登載在職務上所掌之公司登記資料公文書上，足以
    生損害於簡佳茜及臺北市政府對於公司登記事項管理之正確
    性。
二、案經簡佳茜告訴及臺北市政府警察局大同分局報告臺灣士林
    地方法院檢察署檢察官偵查起訴。
    理  由
一、證據能力：
    本件當事人及辯護人對於本判決認定事實所引用之證據資料
    ，於本院審理期日調查證據時均陳明同意引用為本案證據（
    見本院97年12月24日審理筆錄），本院審酌該等言詞供述及
    書面作成時之情況認為適當，依刑事訴訟法第159 條之5規
    定，均有證據能力，合先敘明。
二、被告之辯解：
    訊據被告甲○○矢口否認有何行使偽造私文書及使公務員登
    載不實之犯行，辯稱：伊與告訴人簡佳茜自93年8 月認識後
    ，就是很親密的朋友，曾於94年初一同赴香港旅遊，又於94
    年5 月間共赴泰國旅遊；當初是涂敏權邀伊成立集村公司，
    這家公司伊出資最多，伊經過告訴人同意，用告訴人名義入
    股並用她的名字擔任監察人管理財務，伊想將股份送給告訴
    人；會計師辦理設立登記需要身分證件，告訴人的身分證是
    她在集村公司交給伊的，影印完後當天就還給她了，影本交
    給公司承辦人員，簽到簿及同意書上「丁○○」的簽名不是
    告訴人簽的，是公司承辦人員簽的云云。
三、認定犯罪事實所憑之證據及理由：
(一)、集村公司於95年5 月間委由柯秀環會計師，檢附公司設立登
    計申請書、集村公司股東名簿（載明股東為：丙○○、林冠
    儀、乙○○、丁○○）、集村公司章程、「集村公司董事會
    簽到簿」（載明出席人員為：丙○○、林冠儀、乙○○、丁○○）、「監察人願任同意書」（載明立同意書人為：丁○○）等資料，向臺北市政府申請辦理公司設立登記；又被告
    甲○○為集村公司之實際出資人，以告訴人丁○○之名義擔
    任集村公司之股東及監察人，辦理公司設立登記所需之丁○○身分證資料係被告交予集村公司承辦人員，如附表所示之
    「集村公司董事會簽到簿」、「監察人願任同意書」上「簡
    佳茜」之簽名署押各1 枚係集村公司承辦人員所簽等情，為
    被告甲○○所自承，並有卷附集村公司設立登記卷宗可稽。
    依本件被告自承以告訴人之名義擔任集村公司之股東及監察
    人，並交付辦理公司設立登記所需之告訴人身分證資料予公
    司承辦人員，以委由會計師辦理公司設立登記等情，「集村
    公司董事會簽到簿」及「監察人願任同意書」上「簡佳茜」
    之簽名署押各1 枚非告訴人所簽，而係被告指示集村公司承
    辦人員所為之事實，堪以認定。
(二)、被告雖辯稱：伊經告訴人同意，以告訴人之名義擔任集村公
    司之股東及監察人云云。惟查，被告所主張此節，業據告訴
    人明白否認在案，證人即告訴人丁○○於審理中證稱：伊是
    經營高爾夫球用具店的，被告是伊客戶，另外伊有1 個高爾
    夫球隊，由被告擔任會長聚會打球，伊曾與被告兩人一起出
    國旅遊兩次，被告也有私人跟伊借過錢，但後來伊找不到被
    告，伊跟球隊總幹事郭育村反映，郭育村說看球隊有無跟被
    告比較熟的人聯絡看看，伊跟球隊的球友葉繼學聯絡，葉繼
    學問說伊那邊不是有兩張被告的名片，伊就提供被告給伊的
    兩張名片給葉繼學查詢，葉繼學上網打「集村」後出現一堆
    資料，葉繼學問伊說是不是該公司監察人，伊說不是，後來
    伊打電話去臺北市政府詢問伊怎麼會變成集村公司的監察人
    ，對方說伊可以去臺北市政府現場申請查詢該公司登記資料
    ，伊查得集村公司登記資料後，因為沒辦法聯絡上被告，就
    問葉繼學律師該如何處理，後來還有1 個自稱是集村公司台
    中分公司的鄭秋菊小姐到伊公司，說她已經兩個月沒有領到
    薪水，拜託伊與被告聯絡，伊有問她為何知道伊公司地址，
    她說因為她之前曾寄了箱水果到伊公司請伊代收轉交給被告
    ，所以循著之前寄包裹的地址來找伊，那個小姐來找伊時，
    伊已經取得集村公司登記資料，伊就將集村公司願任監察人
    同意書給那個小姐看，她看了以後說那是他們董事長甲○○
    的簽名筆跡；另外伊在告訴狀中所寫因為伊要通知被告來伊
    經營的高爾夫球店領取訂購之商品，但無法與被告取得聯繫
    ，經上網查詢被告名片上所載之集村公司，發現伊遭登記為
    監察人，這也是伊發現擔任集村公司監察人的原因之一；伊
    剛開始認識被告時，他說任職於華胤公司，後來說是集村公
    司，被告曾拿印著浩宇及華胤公司，及印著集村公司的兩張
    名片給伊，因為華胤及浩宇的這張名片是很久以前伊剛認識
    被告的時候就拿的，所以伊只有拿最近拿到的名片去查詢；
    伊沒有投資過集村公司，只有1 次被告曾拜託伊去集村公司
    參加過1 個會，有1 個老師在講解，講什麼伊現在不記得，
    老師有畫圖、房子、游泳池等；集村公司登記卷內「集村公
    司董事會簽到簿」及「監察人願任同意書」上「簡佳茜」之
    簽名不是伊簽的，卷內的身分證影本是由伊的舊式身分證影
    印出來的，但伊並未將身分證正本交給被告；伊曾於95年10
    月23日申辦補發身分證，在這之前1 、2 天伊才發現伊的舊
    式身分證遺失，伊於95年9 月間住院時有使用到身分證正本
    ，當時伊沒有發現身分證不見等語（見本院97年10月8 日、
    97年11月18日審理筆錄）綦詳，並提出卷附網路擷取列印之
    集村公司基本資料查詢、被告之名片兩紙（華胤國際股份有
    限公司及浩宇投資顧問有限公司董事、集村開發建設股份有
    限公司董事）、集村公司設立登記表、監察人願任同意書等
    件（見96年度他字第905 號卷附告訴人提出之告證一至告證
    四）為據。至被告以：告訴人就其如何發現擔任集村公司監
    察人之事實經過，於告訴狀所載及歷次審理期日所述有不同
    版本；告訴人所提出告證一網路查詢資料之列印日期為96年
    2 月14日，係在集村公司登記卷內所附告訴人於96年2 月5
    日向臺北市政府提出申請書查詢集村公司登記資料之後，顯
    非告訴人所稱先上網查詢集村公司資料後，再向臺北市政府
    申請查詢公司登記資料；又告訴人稱其發現身分證遺失是在
    95年9 月住院後至95年10月23日申請補發身分證間，則集村
    公司於95年5 月辦理公司設立登記時，告訴人之身分證既未
    遺失，顯係告訴人授權辦理等節，質疑告訴人證言不實云云
    ，然查：(1)告訴人就其如何發現擔任集村公司監察人之原因
    ，固於告訴狀記載因通知被告到伊經營之高爾夫球具店領取
    訂購之商品未果，及有集村公司臺中分公司員工向伊查詢被
    告之行蹤等情，於審理中另稱因球友葉繼學上網查詢集村公
    司之資料而得知等情，惟告訴人於審理中另陳明，上開各情
    均係其發現遭冒名擔任集村公司監察人之原因等語（見本院
    97年11月18日審理筆錄），經核並無矛盾之處；而就告訴人
    所提出告證一網路查詢資料之列印日期，何以在告訴人向臺
    北市政府提出申請書查詢集村公司登記資料之後，亦據告訴
    人於審理中陳明，其確於前往臺北市政府申請查詢集村公司
    登記資料之前，即經由葉繼學上網查詢得知遭冒名登記，而
    告證一網路查詢資料係告訴代理人葉繼學出於整理告訴狀所
    附證物之需要，於96年2 月14日再行上網調取列印後附為告
    訴狀之證物等語（見告訴人98年1 月10日陳述意見狀），衡
    情與常理亦無相違；(2)又告訴人稱其於95年10月23日前1 、
    2 天發現舊式身分證遺失之時間，固在集村公司95年5 月辦
    理公司設立登記之後，惟此僅係告訴人「發現」其身分證件
    遺失之時間，且衡以被告於審理中一再陳稱與告訴人係關係
    親密之朋友，告訴人亦於審理中自承曾與被告兩人單獨出國
    旅遊自由行、與被告平日常聚會打球、被告曾到其店內、其
    曾將身分證正本交予被告辦理旅遊事宜等情（見本院97年10
    月8 日、11月18日、12月24日審理筆錄），本件被告與告訴
    人平日素有交誼往來，應無疑義，依其等平日交往情形，顯
    無法排除被告於集村公司95年5 月設立登記前，即有取得告
    訴人舊式身分證影印利用之機會，被告所質疑各情，尚不足
    推翻告訴人證詞之可信性。
(三)、被告另辯稱：告訴人之身分證件是她交給伊的，因為會計師
    辦理公司設立登記只需要影本，伊將告訴人之身分證拿給公
    司承辦人員乙○○影印後，正本當天還給丁○○；伊曾邀集
    村公司負責人丙○○至告訴人開設之高爾夫球具店，當面向
    丙○○介紹告訴人為集村公司之股東及監察人，當時告訴人
    並無異議，足見告訴人確有同意擔任集村公司之股東及監察
    人云云，並聲請傳訊證人乙○○、丙○○到庭為證。惟查：
    (1)證人乙○○業經本院依法傳、拘未到；且被告於偵查中供
    稱：告訴人是在公司樓下咖啡廳將身分證正本拿給伊，當時
    只有伊等兩人，伊將正本拿給乙○○影印後，乙○○將正本
    還給伊，伊再將正本還給告訴人（見96年8 月9 日偵訊筆錄
    ），於審理中則供稱：告訴人是在集村公司7 樓辦公室將身
    分證交給伊，那時乙○○在他自己的座位上忙他自己的事，
    因為會計師那邊只需要影本，伊將告訴人之身分證拿給乙○○影印後，正本當天就還給告訴人了（見本院97年7 月17日
    準備程序筆錄），被告就告訴人交付身分證正本之地點、乙○○當時有無在同一地點等重要事項，前後所供明顯不一，
    難認被告辯稱告訴人自行提供身分證影印辦理集村公司設立
    登記云云為可信；(2)被告聲請傳訊之證人丙○○固於審理中
    證稱：伊與告訴人是在她經營的球具店第1 次見面，是甲○○約伊去的，當時伊是掛名負責人，甲○○向伊介紹說這是
    簡小姐，以後可能成為董監事之一，之後伊等就到地下室，
    告訴人泡茶及拿零嘴給伊等，伊等談集村公司成立的大綱，
    告訴人來來去去的，沒有從頭到尾聽完；另外伊曾在集村公
    司見過告訴人1 次，當天公司辦說明會，伊到場時告訴人就
    已經到了，伊不清楚告訴人是以客人還是公司人員的身份在
    場，甲○○沒有再介紹告訴人；伊在集村公司只是掛個名，
    沒有實際參與經營，也很少到公司等語（見本院97年12月24
    日審理筆錄），然證人丙○○既自承僅係集村公司之掛名負
    責人，未實際參與公司經營，被告是否需特以董監身分引見
    介紹告訴人予證人，已屬有疑，且就被告介紹告訴人時，告
    訴人如何反應乙情，證人丙○○證稱告訴人當時並無任何反
    應，也未點頭云云，被告則供稱告訴人當時回應說「好啊好
    啊」云云（均見本院上開審理筆錄），兩人所述顯有重大歧
    異，而證人稱在集村公司舉辦說明會時曾見過告訴人乙情，
    則無由推知告訴人到場之身分，均難認被告辯稱告訴人明知
    其擔任集村公司之股東及監察人而無異議云云為可信。
(四)、綜上，被告如事實欄所述，擅用告訴人之名義擔任集村公司
    之股東及監察人，而指示不知情之集村公司承辦人員在「集
    村公司董事會簽到簿」及「監察人願任同意書」上偽造告訴
    人簽名後，行使辦理集村公司設立登記之犯行，事證明確。
四、論罪科刑：
(一)、被告行為後，刑法於94年1 月7 日修正通過，於94年2 月2
    日公布，並於95年7 月1 日施行。按行為後法律有變更者，
    適用行為時之法律，但行為後之法律有利於行為人者，適用
    最有利於行為人之法律，現行刑法第2 條第1 項訂有明文，
    此條規定乃與刑法第1 條罪刑法定主義契合，而貫徹法律禁
    止溯及既往原則，係規範行為後法律變更所生新舊法律比較
    適用之準據法，是刑法第2 條本身雖經修正，但刑法第2 條
    既屬適用法律之準據法，本身尚無比較新舊法之問題，應一
    律適用裁判時之現行刑法第2 條規定以決定適用之刑罰法律
    ；又本次刑法修正之比較新舊法，應就罪刑有關之共犯、未
    遂犯、想像競合犯、牽連犯、連續犯、結合犯，以及累犯加
    重、自首減輕暨其他法定加減原因（如身分加減）與加減例
    等一切情形，綜其全部罪刑之結果而為比較（最高法院95年
    5 月23日95年度第8 次刑事庭會議決議參照）。而關於本件
    新舊法之比較適用：
１、刑法第214 條使公務員登載不實罪之法定刑罰金部分為「50
    0 元以下罰金」，而依被告行為時即修正前刑法第33條第5
    款規定：「罰金：（銀元）1 元（即新臺幣3 元）以上」，
    修正後刑法第33條第5 款則規定：「罰金：新臺幣1 千元以
    上」，比較新舊法結果，適用新法並未對被告較有利，自應
    適用被告行為時即修正前規定；
２、被告行為後，刑法第55條牽連犯之規定業經刪除，則被告所
    犯各罪，於修正後應予分論併罰，比較新舊法結果，適用新
    法並未對被告較有利，自應適用被告行為時即修正前規定；
３、綜上法律修正前後之比較，揆諸前揭最高法院決議及修正後
    刑法第2 條第1 項所定之「從舊從輕」原則，應適用被告行
    為時即修正前之刑法相關規定。
(二)、核被告所為，係犯刑法第216 、210 條之行使偽造私文書罪
    ，及同法第214 條之使公務員登載不實罪。被告在「集村公
    司董事會簽到簿」及「監察人願任同意書」上偽造告訴人簽
    名署押之行為，為偽造私文書之部分行為，而偽造私文書之
    低度行為復為行使偽造私文書之高度行為所吸收，不另論罪
    。被告指示不知情之集村公司承辦人員偽造告訴人之簽名署
    押後，委由不知情之會計師持送臺北市政府行使辦理集村公
    司設立登記，為間接正犯。被告所犯上開兩罪間，有方法結
    果之牽連關係，應依修正前刑法第55條之規定，從一重之行
    使偽造私文書罪處斷。爰審酌被告所為，妨害文書之信用性
    及正確性，且犯罪後並未坦承犯行，難認有所悔意，暨被告
    犯罪之動機、目的、手段、生活狀況、品行、智識程度、犯
    罪所生之危害等一切情狀，量處如主文所示之刑；又被告行
    為後，刑法第41條易科罰金之折算標準，亦由原配合依罰金
    罰鍰提高標準條例第2 條規定（現已刪除）提高之銀元100
    元至300 元（即新臺幣300 元至900 元），修正為新臺幣1
    千元、2 千元、3 千元，比較新舊法之結果，適用新法並未
    對被告較為有利，依刑法第2 條第1 項前段規定，應適用修
    正前之規定，爰依修正前刑法第41條第1 項前段，諭知易科
    罰金之折算標準。本件被告犯罪時間係於96年4 月24日之前
    ，且無中華民國九十六年罪犯減刑條例所定不得減刑之情形
    ，爰依同條例第2 條第1 項第3 款，減其宣告刑2 分之1，
    並依同條例第9 條，諭知減刑後易科罰金之折算標準。
(三)、如附表所示偽造在「集村公司董事會簽到簿」及「監察人願
    任同意書」上「丁○○」之簽名署押各1 枚，無論屬於犯人
    與否，均應依刑法第219 條規定宣告沒收。
據上論斷，應依刑事訴訟法第299 條第1 項前段，刑法第2 條第
1 項前段、第216 條、第210 條、第214 條、第219 條，修正前
刑法第55條、第41條第1 項前段，刑法施行法第1 條之1 ，修正
前罰金罰鍰提高標準條例第2 條，現行法規所定貨幣單位折算新
臺幣條例第2 條，中華民國九十六年罪犯減刑條例第2 條第1項
第3 款、第7 條、第9 條，判決如主文。
本案經檢察官張紜瑋到庭執行職務
中    華    民    國    98    年    1     月    19     日
                  刑事第五庭審判長法  官  李  育  仁
                                  法  官  許  辰  舟
                                  法  官  孫  曉  青
以上正本證明與原本無異。
如不服本判決應於收受判決後10日內向本院提出上訴書狀，並應
敘述具體理由；其未敘述上訴理由者，應於上訴期間屆滿後20日
內向本院補提理由書 (均須按他造當事人之人數附繕本)「 切勿
逕送上級法院」。
                                  書記官  李  佳  穎
中    華    民    國    98    年    1     月    19     日
附錄本案論罪科刑法條全文：
中華民國刑法第216條
行使第210 條至第215 條之文書者，依偽造、變造文書或登載不
實事項或使登載不實事項之規定處斷。
中華民國刑法第210條
偽造、變造私文書，足以生損害於公眾或他人者，處5 年以下有
期徒刑。
中華民國刑法第214條
明知為不實之事項，而使公務員登載於職務上所掌之公文書，足
以生損害於公眾或他人者，處3 年以下有期徒刑、拘役或500 元
以下罰金。
附表：
┌──┬──────────┬─────────┐
│編號│  文  件  名  稱    │ 應沒收之偽造署押 │
│    │                    │                  │
├──┼──────────┼─────────┤
│(一)  │集村公司董事會簽到簿│ 丁○○之簽名署押 │
│    │                    │ 1 枚             │
├──┼──────────┼─────────┤
│(二)  │監察人願任同意書    │ 丁○○之簽名署押 │
│    │                    │ 1 枚             │
└──┴──────────┴─────────┘


司法院資訊處製作；財團法人民間司法改革基金會備份。
